臺灣高等法院臺中分院刑事判決
110年度上易字第759號

上  訴  人  臺灣臺中地方檢察署檢察官
上  訴  人  
即  被  告  李建章


選任辯護人  蕭慶鈴律師
上列上訴人等因被告背信案件，不服臺灣臺中地方法院110年度
易字第183號中華民國110年5月25日第一審判決（起訴案號：臺
灣臺中地方檢察署108年度偵字第15907號、109年度偵字第30497
號），提起上訴，本院判決如下：
    主  文
上訴駁回。
    事  實
一、李建章及○○○、○○○（後2人涉嫌背信等罪，業經檢察官為不
    起訴處分）為○○○之兄弟，李建章明知渠等之父○○○生前所購
    置、坐落臺中市○○○○○○○○○○○、○○○○○、○○○○○、○○○○○、○○○
    、○○○○○及○○○○○等7筆土地（下稱系爭土地）因故於民國61
    年間借名登記在其名下，系爭土地實為○○○所有，101年間於
    ○○○過世後，應屬○○○之繼承人即○○○之妻○○○鳳（已於104年
    間死亡）及其兄弟4人、妹○○○等全體繼承人公同共有。詎李
    建章竟違背借名登記之約定，基於背信之犯意，於106年4月
    7日與○○○、○○○私下達成協議，約定系爭土地由李建章持有4
    分之2，○○○、○○○則各持有4分之1，李建章如出售、出租及
    將系爭土地設定抵押，應得○○○及○○○之同意。嗣李建章於10
    7年間出售系爭土地後，將所得價金各4分之1支付給○○○、○○
    ○，而為違背其任務之行為，致生損害於○○○。
二、案經○○○委任謝明智律師、曾偉哲律師訴由臺灣臺中地方檢
    察署檢察官偵查起訴。
    理  由
壹、程序部分
    被告之辯護人主張：五親等內血親之間犯背信罪，須告訴乃
    論。本案上訴人即被告李建章（下稱被告）於106年4月7日
    與○○○、○○○私下達成協議，為系爭協議書之公證，而告訴人
    於108年1月間起訴，已逾6個月之告訴期間等語。惟查，本
    案被告雖於106年4月7日即與○○○、○○○私下達成協議，並至
    民間公證人處就系爭協議書完成公證，然無證據證明告訴人
    於當時已發現上情，嗣被告係於107年9月間完成系爭土地買
    賣登記行為，有臺中市中山地政事務所110年3月30日中山地
    所一字第11000○○○2號函並檢送土地登記申請書、臺中市政
    府地方稅務局土地增值稅免稅證明書、土地所有權買賣移轉
    契約書、印鑑證明、○○○建設有限公司之變更登記表、臺中
    市○○○○○○○○○○○○○○○○○○○○○○○○區○○○段00000○00000○00000地
    號；○○○子腳段○○○、○○○○○、○○○○○、○○○○○地號，原審卷第7
    9至156頁）在卷可參，而告訴人係於108年2月27日提出本件
    刑事告訴，有刑事告訴狀在卷可佐，故被告辯護人所稱本件
    告訴已逾告訴期間等語，尚非可採。
貳、實體部分
一、認定犯罪事實所憑證據及理由
  ㈠訊據被告雖坦承有於106年4月7日與○○○、○○○私下達成協議，
    約定系爭土地由李建章持有4分之2，○○○、○○○則各持有4分
    之1，李建章如出售、出租及將系爭土地設定抵押，應得○○○
    及○○○之同意，且其於107年間出售系爭土地後，將所得價金
    各4分之1支付○○○、○○○等情，惟矢口否認有何背信犯行，辯
    稱：「我父親買那七筆土地，我太太也有出錢，所以才用我
    的名字登記，我父親也有處分掉部分的土地。父親過世之後
    那七筆土地不是遺產，那是我的土地。106年4月7日我有跟○
    ○○、○○○到公證人那邊寫公證書及協議書，是○○○及○○○找我
    去的，因為他們認為這是父母親買的，這是父親的遺產，所
    以找我去寫協議書，我不去不行，因為○○○酒後會回家亂。
    而且我這兩個弟弟在我父親工廠工作，都沒有領薪水，如果
    沒有這樣寫，他們會自殺，○○○也因為在工廠工作弄瞎一隻
    眼睛，所以才這樣寫」等語。被告之辯護人則為其辯護稱：
    被告沒有背信故意，在民事案件中，被告一再稱這七筆土地
    ，是他與太太有出資10萬元，除了這七筆土地，276地號土
    地在民國69年間，被告就把這筆土地返還登記給母親，這筆
    土地還有廠房，父親出資的部分已經算是返還，剩下這七筆
    土地仍然登記在被告名下，因為當初被告有出資10萬元，被
    告沒有背信故意，106年4月7日協議書是基於兄弟之情才分
    四分之一給兩個弟弟，本件應屬民事糾紛，當時都是口頭約
    定，沒有書面約定，但是可以參見協議書上，其他的兄弟為
    了取得遺產認為是父親的，但其實是被告的，被告母親在生
    前，還把土地所有權狀交還給被告父親，顯然被告母親也認
    為土地是屬於被告所有，背信為故意犯，要有背信故意，被
    告確實沒有背信故意，只是當時買賣及財產沒有處理好，才
    產生糾紛等語。
  ㈡經查：
  ⒈系爭土地原登記在被告名下，其後出售給第三人等情，為被
    告所不爭執，且有系爭土地之土地登記第一類謄本、臺中市
    地籍異動索引資料在卷可稽，此部分事實堪先認定。
  ⒉而系爭土地係被告及告訴人○○○之父○○○於61年間購入，借名
    登記在被告名下，系爭土地實為○○○所有，101年間於○○○過
    世後，應屬○○○之繼承人即○○○之妻○○○鳳及被告兄弟4人、妹
    ○○○等全體繼承人公同共有乙節，亦據告訴人○○○於偵查中指
    訴在卷，核與證人即告訴人之兄○○○、證人即告訴人前妻○○○
    分別於偵查、原審法院民事庭審理時之證詞相符（108偵159
    07卷第269頁、第176至178頁），並有系爭土地之登記第一
    類謄本【○○○子腳段○○○○○、○○○○○、○○○○○、○○○○○地號、○○○
    、○○○○○、○○○○○地號】（108他2114卷第21至41頁、108偵15
    907卷第51至73頁）、臺中市地籍異動索引（108他2114卷第
    43至79頁、108偵15907卷第75至111頁）、戶籍謄本（108偵
    15907卷第27至37頁）、繼承系統表（108偵15907卷第39頁
    ）、○○○之贈與資料、財產所得資料（108偵15907卷第43至4
    7頁）、遺產稅財產參考清單（108偵15907卷第49頁）、臺
    中市中山地政事務所110年3月30日中山地所一字第11000○○○
    2號函並檢送土地登記申請書、臺中市政府地方稅務局土地
    增值稅免稅證明書、土地所有權買賣移轉契約書、印鑑證明
    、○○○建設有限公司之變更登記表、臺中市○○○○○○○○○○○○○○○
    ○○○○○○○○○區○○○段00000○00000○00000地號；○○○子腳段○○○
    、○○○○○、○○○○○、○○○○○地號】（原審卷第79至156頁）、臺
    中市中興地政事務所110年3月31日中興地所一字第11000033
    93號函並檢送土地登記申請書、臺中市政府地方稅務局土地
    增值稅免稅證明書、土地所有權買賣移轉契約書、印鑑證明
    、臺中市○○○○○○○○○○○○○○○區○○○段00000○00000○00000地號
    】（原審卷第157至171頁）在卷可資佐證，告訴人之指訴自
    屬有據。
  ⒊被告雖以前詞置辯，惟被告與其二名弟弟○○○、○○○於106年4
    月7日簽訂系爭協議書，並經○○○公證人以106年度中院民公
    勇字第0435號公證在案乙節，為被告所不爭執，復有原審法
    院所屬民間公證人○○○事務所106年度中院民公勇字第0435號
    公證書、協議書在卷可稽（108他2114卷第9至15頁、108偵1
    5907卷第21至24頁）。參以系爭協議書內容為：茲李建章（
    以下簡稱甲方）、○○○（以下簡稱乙方）、○○○（以下簡稱丙
    方），3人訂立協議書，協議條件如下：
    「如後附之土地共柒筆，原係先父○○○於民國60初年      
    購買，登記甲方名義。
      現甲、乙、丙方參人協議後附之土地共柒筆，雖登記於
        甲方名義，實為甲方持有肆分之貳，乙方持有肆分之壹
        、丙方持有肆分之壹。
      甲方不得未經乙方及丙方之同意，任意為出售、出租、
        設定抵押等有損害乙方及丙方之權益，否則應負損害賠
        償責任。
      後附之土地如將來得分割、合併登記時，甲方、乙方及
        丙方得按前開比例個別登記。如有出售、出租或其他收
        入、支出（包括稅賦等），均依前開比例分配或負擔。
　　  以上係甲方、乙方及丙方參人同意訂立，恐口說無憑，
        特立本協議書。
　　　　甲方：李建章（簽名蓋章）
　　　　乙方：○○○（簽名蓋章）
　　　　丙方：○○○（簽名蓋章）
　　　　中華民國壹零陸年肆月柒日」
　  而證人即民間公證人○○○於本院審理時證稱：這個契約是當
    初他們擬好寫好過來的時候辦的，所以其就照契約來寫，他
    們都有表示說他父親買的，其不會去修改契約內容，也不會
    去問這個辦的內容以外的事情，就是照內容去作公證等語（
    見本院卷第151至154頁），觀諸系爭協議書第1條載明「如
    後附之土地共7筆，原係先父○○○於民國60初年購買，登記甲
    方名義。」等語，依照常理，若系爭土地非○○○所有，借名
    登記在被告名下，被告與○○○、○○○自無須慎重其事，在系爭
    協議書上第1條即明確記載「原係先父○○○於民國60初年購買
    ，登記甲方（即被告李建章）名義」之旨，是依該條文文義
    解釋，已足認「系爭土地為○○○所有，但借名登記在被告李
    建章名下」之意。況且被告與○○○及○○○寫公證書及協議書之
    目的，如真係被告所稱因可憐其二位弟弟在父親工廠上班均
    未支薪，才願意與○○○及○○○簽訂上述協議書等情，則被告可
    以承諾將來若出售系爭土地，願給付若干價金給○○○及○○○之
    方式即可，無須在協議書第2條書立「土地共柒筆，雖登記
    於甲方名義，實為甲方持有肆分之貳，乙方持有肆分之壹、
    丙方持有肆分之壹」、第3條載明「甲方不得未經乙方及丙
    方之同意，任意為出售、出租、設定抵押等有損害乙方及丙
    方之權益，否則應負損害賠償責任。」等明確記載雙方權利
    、義務之文字，而陷自己於不利之處境。故被告否認系爭土
    地係其父所購買而借名登記在其名下，顯係圖免其刑事責任
    所為卸責之詞，並非實在，應認系爭土地實為其父○○○所有
    ，僅借名登記在被告李建章名下無誤。
　⒋至於證人即被告之妻李○○○雖於原審審理時到庭證稱：「(系
    爭土地)買多少錢我不知道，但是買1000坪，那時候錢只夠
    買100多坪，因為我的公公窮才買100多坪，但是人家不想賣
    (100多坪)，要賣1000坪，因為不夠錢，那時候我嫁過去他(
    ○○○)知道我有10萬元，他就叫我要拿出來幫忙連同金子都拿
    去賣，因為拿錢他們這些兄弟都沒人知道，因為他去我房間
    跟我拿的，那時候我說好他都拿去，他就說要用我先生的名
    字，那時候買1000坪都用我先生的名字，後來建廠房不夠錢
    也沒有貸款，所以就把一些土地賣掉只剩下廠房跟100多坪
    ，這個就是他們現在在爭執的是我先生的名字，因為就是我
    有拿錢出來，他就說這都是妳的因為妳有出錢，有拿錢出來
    幫忙，那時候因為有買房子給○○○，他就不用再分，他那時
    候當兵的時候也花錢，所以就變成三個，因為我們都沒辦法
    買房，他就說一個給○○○跟○○○買房，剩下兩份一份是他的、
    一份是我們的，我想說很好解決的事情，哪知道鬧得這麼大
    。因為我有拿錢出來，那時候的10萬不是現在的10萬，那時
    候一坪才買800元而已，不是像現在的10萬買不到一坪的地
    ，那時候一坪的地才買800元而已，所以那7筆就是我先生的
    ，我們跟○○○、○○○三個都住在一起，一開始我都沒有離開這
    個家庭都住在一起，後來有人要買這塊地就這樣賣出去，賣
    出去我婆婆有交代○○○跟○○○，她也沒辦法買房子給我們，所
    以一份給○○○買房子、一份給○○○買房子。（受命法官問：妳
    說61年的時候，妳公公婆婆買土地跟廠房，廠房佔多大的地
    ，妳知道嗎？）100多坪，多少我不了解。（受命法官問：
    其他的土地大約900坪左右，妳說1000坪扣掉廠房地100坪，
    差不多剩900坪？）不是100坪，是100多坪。（受命法官問
    ：剩下800多坪的土地？）對。（受命法官問：妳公公在61
    年買土地廠房的時候，他為何不登記自己的名字？）因為他
    以前曾經那個。（受命法官問：以前的信用曾出過問題，信
    用不好不能登記他的名字是嗎？）對，所以買我先生的名字
    。」等語（詳原審卷第250頁至第258頁）。然依證人上揭所
    述，當時購買系爭土地時一坪買800元左右，則證人所出之1
    0萬元僅可買125坪土地，該10萬元之金額既然僅佔購買1000
    坪土地之八分之一（1000坪除以125坪等於八分之一），○○○
    豈有因此而將全部系爭土地均登記被告名下之理，證人李○○
    ○該部分證詞與常情不符，尚無可採。且證人李○○○嗣亦證稱
    當時係因○○○信用不好，不能登記其名字，才登記在被告名
    下等語，足證○○○購買系爭土地後登記在被告名下，確係借
    名登記無訛，故證人李○○○所為證述自不足為被告有利之認
    定，併予敘明。
　㈢綜上所述，本案事證已臻明確，被告與辯護人前揭所辯，均
    無可採，被告之背信犯行足堪認定，應予依法論科。
二、論罪科刑之理由
  ㈠按借名登記行為之出名人在法律上雖為借名登記財產之所有
    權人，其就借名登記財產所為一切處分完全有效，但此係為
    維護交易之安全及保護善意之第三人，就借名登記契約外部
    關係而言；若就借名登記行為之內部關係言，出名人與借名
    者之間，仍應受借名登記契約之拘束，出名人當然不得違背
    借名登記契約，更不得意圖為自己或第三人不法之利益或損
    害借名者之利益而為違背其任務之行為。查本案系爭土地原
    為被告之父○○○所購買，因○○○個人信用問題而將系爭土地登
    記於被告名下，在○○○死亡後，實際上系爭土地應由○○○之繼
    承人繼承共有，詎被告竟意圖為自己不法之利益而為違背借
    名登記契約任務之行為，私自將土地出售，致生損害於告訴
    人之財產利益，核被告所為，係犯刑法第342條第1項之背信
    罪。
  ㈡上訴駁回之理由
　　原審認被告之犯行明確，適用刑事訴訟法第299條第1項前段
    、刑法第342條第1項、第41條第1項前段、第38條之1第1項
    前段、第3項、刑法施行法第1條之1第1項、第2項前段等規
    定，並審酌被告為圖一己之私，明知系爭土地係其父○○○所
    購買，借名登記於其名下，於○○○過世後，本屬其兄弟等人
    應共同繼承之財產，竟私下先與另二名弟弟達成協議，由被
    告分得一半土地，另二名弟弟則各分得四分之一土地，被告
    再擅自出售本案系爭土地，且出售土地之價金又分文未給告
    訴人，嚴重侵害告訴人之財產法益，兼衡其於本院審理時自
    陳已婚、與配偶同住，育有二子均已成家立業、已退休、經
    濟狀況小康之生活狀況、國小肄業之經濟智識程度（見原審
    卷第274頁），另參酌被告年事已高，之前並未有經法院論
    罪科刑之紀錄（見卷附臺灣高等法院被告前案紀錄表），素
    行良好，惟犯後否認犯行，犯罪後未能與告訴人達成和解或
    賠償其損害之態度，並衡酌被告本係素行良好之人，於本案
    所為犯行因係一時貪念所致，且被告年事已高，如量處逾有
    期徒刑6月以上之刑，將無法易科罰金，考量短期自由刑之
    弊，恐不利被告重返正常生活等一切情狀，量處有期徒刑6
    月，並諭知如易科罰金以新臺幣1千元折算1日，暨敘明沒收
    之理由（詳後述沒收部分），經核其認事用法均無違誤，
    量刑亦屬妥適，並無過重或失輕之情事，檢察官上訴意旨稱
    本案被告之犯行除侵害告訴人權利外，另亦侵害案外人○○○
    之權利，被告實際所造成之損害及犯罪所得應為1675萬6770
    元，而指摘原審量刑過輕，但案外人○○○為被告之妹妹，於
    本案並未提出告訴，是原審僅認定告訴人所受損害，並無違
    誤 ；而被告上訴意旨仍執陳詞否認犯罪，並就原審業已詳
    為審酌判斷之事項再予爭執，其等上訴均無理由，應予駁回
    。
三、沒收部分
　  按犯罪所得，屬於犯罪行為人者，沒收之；前二項之沒收，
    於全部或一部不能沒收或不宜執行沒收時，追徵其價額；犯
    罪所得已實際合法發還被害人者，不予宣告沒收或追徵；宣
    告前二條之沒收或追徵，有過苛之虞、欠缺刑法上之重要性
    、犯罪所得價值低微，或為維持受宣告人生活條件之必要者
    ，得不宣告或酌減之，刑法第38條之1第1項前段、第3項、
    第5項、第38條之2第2項分別定有明文。查被告出售本件系
    爭土地予第三人，得款新臺幣（下同）47,851,421元，扣除
    增值稅、履約保險費、鑑界及代書費、仲介費後可分配款為
    41,891,926元，該筆可分配之款項，告訴人受有依據應繼分
    ，應分得其中5分之1，即8,378,385元（計算式：41,891, 9
    26*1/5=8,378, 385元，元以下四捨五入），被告出售系爭
    土地後，並未將此部分應由告訴人分得之款項分給告訴人等
    情，為原審法院108年度重家繼訴字第10號確定民事判決所
    認定（詳見108偵15907卷第247至262頁所附前揭民事判決）
    ，足徵被告為本件背信犯行之犯罪所得為8,378,385元，且
    未扣案，爰依刑法第38條之1第1項前段、第3項之規定宣告
    沒收，於全部或一部不能沒收或不宜執行沒收時，追徵其價
    額。
據上論結，應依刑事訴訟法第368條，判決如主文。
本案經檢察官鄭仙杏提起公訴，檢察官劉世豪提起上訴，檢察官
張慧瓊到庭執行職務。
中　　華　　民　　國　　110 　年　　12　　月　　7 　　日
            刑事第十一庭　  審判長法　官　張意聰
                                  法　官　周瑞芬
                                  法　官　陳慧珊
以上正本證明與原本無異。
不得上訴。

                                  書記官  李淑芬
　　　　　　　　　　　　　　　　　
中　　華　　民　　國　　110 　年　　12　　月　　7 　　日
【附錄本案論罪科刑法條】
刑法第342條第1項：
為他人處理事務，意圖為自己或第三人不法之利益，或損害本人
之利益，而為違背其任務之行為，致生損害於本人之財產或其他
利益者，處5年以下有期徒刑、拘役或科或併科50萬元以下罰金
。